臺灣士林地方法院民事判決　　　　　　　　　　　　九十三年度訴字第一０一六號
　　 原　　 告　甲丑○
　　　　　　　　甲午○
　　　　　　　　甲巳○
　　　　　　　　甲未○
　　　　　　　　ｙ○○
　　　　　　　　甲癸○
　　　　　　　　午○○
　　　　　　　　玄○○
　　　　　　　　宇○○
　　　　　　　　戊○○
　　　　　　　　Ｍ○○
　　　　　　　　Ｃ○○
　　　　　　　　丑○○
　　　　　　　　寅○○
　　　　　　　　子○○
　　　　　　　　Ｂ○○
　　　　　　　　ｎ○○
　　　　　　　　ｗ○○
　　　　　　　　ｇ○○
　　　　　　　　ｄ○○
　　　　　　　　ｉ○○
　　　　　　　　ｅ○○
　　　　　　　　ｆ○○
　　　　　　　　ｈ○○
　　　　　　　　Ｊ○○
　　　　　　　　Ｗ○○
　　　　　　　　Ｘ○○
　　　　　　　　亥○○
　　　　　　　　辰○○
　　　　　　　　癸○○
　　　　　　　　Ｙ○○
　　　　　　　　ｒ○○
　　　　　　　　甲子○
　　　　　　　　Ｒ○○
　　　　　　　　Ｎ○○
　　　　　　　　Ｌ○○
　　　　　　　　酉○○
　　　　　　　　壬○○
　　　　　　　　Ｑ○○
　　　　　　　　甲申○
　　　　　　　　甲寅○
　　　　　　　　甲卯○
　　　　　　　　Ａ○○
　　　　　　　　未○○
　　　　　　　　申○○
　　　　　　　　卯○○
　　　　　　　　地○○
　　　　　　　　丙○○
　　　　　　　　戌○○
　　　　　　　　天○○○
　　　　　　　　己○○
　　　　　　　　丁○○
　　　　　　　　Ｉ○○
　　　　　　　　Ｇ○○
　　　　　　　　宙○○
　　　　　　　　黃○○
　　　　　　　　Ｈ○○
　　　　　　　　甲○○
　　　　　　　　乙○○
　　　　　　　　Ｓ○○
　　　　　　　　甲酉○
　　　　　　　　Ｏ○○
　　　　　　　　辛○○
　　　　　　　　ｕ○○
　　　　　　　　ｔ○○
　　　　　　　　ａ○○
　　　　　　　　Ｚ○○
　　　　　　　　ｖ○○
　　　　　　　　巳○○
　　　　　　　　ｂ○○
　　　　　　　　ｃ○○
　　　　　　　　ｍ○○
　　　　　　　　ｘ○○○
　　　　　　　　甲戊○
　　　　　　　　ｋ○○
　　　　　　　　Ｋ○○○
　　　　　　　　庚○○
　　　　　　　　ｊ○○○
　　　　　　　　ｏ○○
　　　　　　　　ｐ○○
　　　　　　　　ｌ○○
　　　　　　　　ｑ○○
　　　　　　　　Ｐ○○
　　　　　　　　Ｄ○○
　　　　　　　　Ｅ○○
　　　　　　　　Ｆ○○
　　　　　　　　甲辰○
　　右八十七人
　　訴訟代理人　呂榮海　　律師
　　複代理人　　許志嘉　　律師
　　　　　　　　甲庚○
　　被　　　告　甲甲○
　　　　　　　　陳李蓮
　　　　　　　　甲丙○
　　　　　　　　甲丁○
　　　　　　　　甲乙○
　　　　　　　　ｓ○○○
　　　　　　　　甲己○
　　　　　　　　ｚ○○
　　　　　　　　甲壬○
　　　　　　　　甲辛○
　　　　　　　　Ｖ○○
　　　　　　　　Ｕ○○
　　　　　　　　Ｔ○○
右當事人間租佃爭議事件，本院於九十三年十二月二十一日言詞辯論終結，判決如下
：
    主    文
確認兩造間就坐落台北縣八里鄉○○段第十七、十八、十九、二十一、二十二、二十
三、一二二、一二三、一二四地號、大崁段第四十九、七十八、一０三、一０六、一
五一、一五二、一八四、二八六、二八六之一、二八六之二、二八六之三、二八六之
四、二九五、二九八、二九九、三０二、三一四、三一五、三一六、三一八、三二九
、三六一、三六二、三六三、三七二、三七五、三七六、三七七、三八八地號、大八
里坌段大崁腳小段第五、五之一地號土地之耕地租賃關係不存在。
被告應將前項土地之台北縣八里鄉八米字第二十四號私有耕地三七五租約登記註銷。
訴訟費用由被告連帶負擔。
    事實及理由
一、本件被告甲甲○、陳李蓮、甲乙○、ｓ○○○、甲己○、ｚ○○、甲壬○、甲辛
    ○、Ｖ○○及Ｕ○○未於言詞辯論期日到場，核無民事訴訟法第三百八十六條各
　　款所列情形，爰依原告之聲請，由其一造辯論而為判決。
二、原告主張：原告所有重劃前之土地原無耕地三七五租約，惟於民國七十七年間重
    劃後因重劃前坐落台北縣八里鄉○○里○段大崁腳小段第五、二十四及二十八地
    號土地（下稱系爭重劃前第五、二十四及二十八地號土地）存有乙紙四十二年間
    之台北縣八里鄉八米字第二十四號私有耕地租約（下稱系爭耕地租約），系爭耕
    地租約竟於重劃後轉載於原告所有之坐落台北縣八里鄉○○段第十七、十八、十
    九、二十一、二十二、二十三、一二二、一二三、一二四地號、大崁段第四十九
    、七十八、一０三、一０六、一五一、一五二、一八四、二八六、二八六之一、
　　二八六之二、二八六之三、二八六之四、二九五、二九八、二九九、三０二、三
　  一四、三一五、三一六、三一八、三二九、三六一、三六二、三六三、三七二、
    三七五、三七六、三七七、三八八地號、大八里坌段大崁腳小段第五、五之一地
    號土地（下稱系爭土地）上。又系爭耕地租約僅記載出租人為葉水論等十九人，
    並無出租人之簽名蓋章，應屬無效。且被告等為系爭耕地租約所載承租人陳太和
    之繼承人，被告等並未自任耕作，依耕地三七五減租條例第十六條規定租約無效
    。又被告等不為耕作、放棄耕作，亦未曾繳納租金，原告自得本於耕地三七五減
    租條例第十七條第一項第二、三、四款之規定終止系爭耕地租約。爰以起訴狀繕
    本之送達作為終止系爭耕地租約之意思表示。為此訴請確認兩造間就系爭土地之
    耕地租賃關係不存在，並請求被告塗銷系爭耕地租約登記等語。並聲明：如主文
    所示。
三、被告甲丙○、甲丁○則以：彼等於土地重劃後，因不知系爭耕地租約存在於何筆
    土地，且以為系爭土地於重劃後被徵收，地形復有變更，故未去耕作。彼等並不
    同意第三人在系爭土地上搭蓋建物等語，資為抗辯。並聲明：原告之訴駁回。
四、被告Ｔ○○則以：系爭耕地租約係陳太和向稽核機關辦理確認承租登記，確屬真
    實。系爭重劃前第二十四、二十八地號土地及部份第五地號土地於重劃後因地目
    變更而無法耕作。雖部分系爭重劃前第五地號土地非屬重劃區，惟該地一面臨河
    ，其餘各面皆為重劃區土地所包圍，原地貌、灌溉渠道及耕作動線亦遭破壞，且
    遭不明人士強行進入荒地搭建工寮，被告等係因不可抗力無法耕作，並非不為耕
    作。又被告等曾繳納租金至五十年間，後因葉水論之姪孫女過繼給被告Ｖ○○，
    原告以後未再收租等語置辯。並聲明：原告之訴駁回。
五、被告甲甲○、陳李蓮、甲乙○、ｓ○○○、甲己○、ｚ○○、甲壬○、甲辛○、
    Ｖ○○及Ｕ○○則未於言詞辯論期日到場，亦未提出書狀作何聲明或陳述。
六、得心證之理由：
    按耕地租約在租佃期限未屆滿前，如有非因不可抗力繼續一年不為耕作之情形時
    ，出租人得終止租約，耕地三七五減租條例第十七條第一項第四款定有明文。又
    承租人承租耕地非因不可抗力繼續一年不為耕作，不問其不為耕作者，係承租耕
    地之一部或全部，出租人均得依耕地三七五減租條例第一項第四款規定終止租約
    ，收回全部耕地（最高法院八十四年度台上字第一八五六號判例參照）。原告主
    張系爭重劃前第五、二十四及二十八地上之系爭耕地租約於重劃後轉載於原告所
    有之系爭土地上。被告等為系爭耕地租約所載承租人陳太和之繼承人之事實，業
    據其提出系爭土地之土地登記謄本影本多紙（見本院卷(三)第二十四頁至第一百二
    十四頁）、系爭耕地租約影本乙紙（見本院卷(三)第一百二十五頁）、陳太和繼承
    系統表（見本院卷(三)第二十三頁）及相關
    十七頁至第二百五十八頁）為證，復為被告等所不爭執，堪信為真實。又原告主
    張系爭重劃前第五地號土地（逕為分割增加第五之一地號土地）之使用分區為一
    般農業區，地目為旱，並未經重劃及徵收之事實，業據其提出土地登記謄本影本
    二紙為證（見本院卷(三)第八十三頁及一百零四頁），並為被告等所不爭執，亦堪
    信為真正。是本件之首要爭點在於被告承租系爭第五及五之一地號土地有無非因
    不可抗力繼續一年不為耕作之情形？經查，被告等並未在系爭第五及五之一地號
    土地上耕作之事實，為被告等所不爭執，並有八十九年六月十日現場照片乙紙在
    卷可稽。又系爭第五及五之一地號土地既未經徵收，被告等誤以為遭徵收而未為
    耕作，自不屬因不可抗力而不為耕作。又被告等不為耕作系爭第五及五之一地號
    土地，致予第三人可趁之機占用部分土地搭蓋建物，被告等自不得主張彼等係因
    第三人占用而無法耕作。又系爭第五及五之一地號土地之地形縱屬一面臨海，其
    餘各面為重劃區土地所包圍，被告等無法依向來之耕作之方式耕作，被告等亦非
    不得變更耕作之方式，尚不得藉口原地貌、灌溉渠道及耕作動線遭破壞，而不為
    耕作。綜上，被告等確有非因不可抗力繼續一年以上未在系爭第五及五之一地號
    耕作之情形，揆諸首開判例意旨，原告本於耕地三七五減租條例第十七條第一項
    第四款終止系爭土地全部租約，洵屬有據。系爭耕地租約既已終止，原告訴請確
    認兩造間就系爭土地之耕地租賃關係不存在，並請求被告塗銷系爭耕地租約登記
    ，即無不合，應予准許。又原告本於耕地三七五減租條例第十七條第一項第四款
    終止系爭耕地約租約既有理由，兩造租約是否自始當然無效？被告等有無自任耕
    作？給付租金？已毋庸審酌，併此敘明。
七、訴訟費用負擔之依據：民事訴訟法第八十五條第二項。
中　　　華　　　民　　　國　　九十三　　年　　 十二 　　月　　三十一　　日
                                        臺灣士林地方法院民事第一庭
                                            法      官  楊智勝
右為正本係照原本作成。
如對本判決上訴須於判決送達後廿日內向本院提出上訴狀。
中　　　華　　　民　　　國　　九十三　　年　　 十二 　　月　　三十一　　日
                                            法院書記官  黃王雅寬
